【裁判字號】    89,訴,1892
【裁判日期】    900517
【裁判案由】    水土保持法
【裁判全文】
臺北高等行政法院判決                         八十九年度訴字第一八九二號
                              .
    原      告  甲○○
    訴訟代理人  丙○○
    被      告  台北縣政府
    代  表  人  蘇貞昌縣長）.
    訴訟代理人  乙○○
右當事人間因水土保持法事件，原告不服行政院農業委員會中華民國八十九年八月二
十二日（八九）農訴字第八九○一○九一二五號再訴願決定，提起行政訴訟，本院判
決如左：
    主  文
原告之訴駁回。
訴訟費用由原告負擔。
    事  實
一、事實概要：原告於台北縣坪林鄉○○段水柳腳小段六六地號山坡地，未先擬具水
    土保持計畫，即在該地區開挖整地，經經濟部台北水源特定區管理委員會民國（
    下同）八十八年三月二十五日派員會同相關單位人員至現場勘查屬實，已違反水
    土保持法第十三條第一項規定，被告爰依同法第三十三條第一項第二款規定，予
    以裁處罰鍰新台幣（下同）六萬元，並限期實施全面植生覆蓋。原告不服，提起
    訴願、再訴願，遞遭決定駁回，遂提起行政訴訟。
二、兩造聲明：
    (一)原告聲明：請求撤銷原處分、訴願及再訴願決定。訴訟費用由被告負擔。
    (二)被告聲明：如主文所示。
三、兩造之爭點：
    (一)都市計畫範圍內之土地，是否不適用水土保持法之規定。
    (二)原告申請整地，挖填土方在二千立方公尺以下，被告是否必須予以核可？
    (三)原告涉嫌違反山坡地保育利用條例、水土保持法之刑事責任，業經檢察官不起
      訴處分，是否不得再對之為行政罰？
    (一)原告主張：
      (1)按行政訴訟法第一條規定，所謂違法行政處分，係指行政機關違反法規而對
        人民之權利加以侵害時所為之處分而言。又被告機關之通知，係對於原告請
        求之事項予以拒絕，自屬消極之行政處分，非單純事實敘述。本件被告身為
        山坡地保育利用條例及水土保持法之最高行政機關，依法對所屬管轄職掌理
        應解釋說明清楚，既然原告已提出申請在先，且水土保持法對兩千立方米以
        下之申請並不需技師簽證自應核發許可，且證明工務機關所經營之灌溉渠圳
        多年未予修復導致原告（起訴狀誤植為被告）相鄰土地亦遭不法侵害，依平
        均地權條例之規定，本件處分土地既屬都市計畫範圍內，自可適用無誤。被
        告機關對所經管之灌溉渠圳危害原告（起訴狀誤植為被告）相鄰土地，既無
        法改善說明，復又失職在先，其處分顯有不當。
      (2)有關原告涉嫌違反山坡地保育利用條例、水土保持法之刑事責任，業蒙檢察
        官為不起訴處分在案。而被告因本案牽扯出包庇不法違建、協助逃漏稅捐等
        ，另分案偵辦中。又刑事法院之判例，其效力高於一般行政命令，一旦裁定
        被告有明顯行政疏失責任，原告自可依法求償並排除不當損害。
    (二)被告主張：
      (1)水土保持法第八條第一項規定：「下列地區之治理或經營、使用行為，應經
        調查規劃，依水土保持技術規範實施水土保持之處理與維護‧‧‧五、於山
        坡地或森林區內開發建築用地，或設置公園、墳墓、遊憩用地、運動場地或
        軍事訓練場、堆積土石、處理廢棄物或其他開挖整地‧‧‧。」、第十三條
        第一項規定：「第八條第一項第五款之開發、經營或使用行為，其水土保持
        義務人應先擬具水土保持計畫，送請主管機關核定，如屬依法應進行環境影
        響評估者，應先檢附環境影響評估審查結果一併送核，其水土保持計畫未經
        主管機關核可前，各目的事業主管機關不得逕行核發開發或利用之許可。」
        第三十三條第一項規定：「有下列情形之一者，處新台幣六萬元以上三十萬
        元以下罰鍰‧‧‧二、違反第十二條至第十四條規定之一，未先擬具水土保
        持計畫或未依核定計畫實施水土保持之處理與維護者，或違反第二十三條規
        定，未在規定期限內改正或實施仍不合水土保持技術規範者‧‧‧。」。
      (2)原告主張略以：被告身為山坡地保有利用條例及水土保持法之最高行政機關
        ，依法對其所管職掌應解釋說明清楚，其原告已提出申請在先，且依前述條
        例對二千立方米以下之申請無需技師簽証自應核發核可。又工務機關所經管
        之灌溉渠圳多年未予修復導致原告相臨土地亦遭不法侵害。原告涉嫌山坡地
        保育利用條例、水土保持法之刑事責任，經檢察官予以不起訴處分，依一般
        行政命令不敵刑事判決之原則及判例等云云。惟查：
        本件行為人（原告）未先擬具水土保持計畫送水土保持主管機關核准，即
          擅自先行開挖整地與路面切齊，已改變原有地形地貌，經經濟部台北水源
          特定區管理委員會於八十八年三月二十五日派員會同相關單位人員至現場
          勘查屬實，而前述之行為，已明顯違反水土保持法第二十三條第二項之規
          定，經被告引用同法第三十三條之規定，以八十八年七月八日八八北府農
          六字第二四七二三二號函對行為人（原告）裁處行政罰鍰，並無不當。
        依據水土保持法施行細則第八條第一項規定：「依本法第十二條至第十四
          條規定應先擬具水土保持計畫之開發、經營或使用行為，其種類如下：「
          ‧‧‧五、於山坡地或森林區內開發建築用地、設置公園、墳墓、遊憩用
          地、運動場地或軍事訓練場、堆積土石、處理廢棄物、或其他開挖整地。
          」；原告所違反之情節，已符合前述之要件，自應受本法之約束，而原告
          所述本法對二千立方米以下之申請無需技師簽證自應核發准許核可，係對
          本法之誤解，其法條內容係為對二千立方米以下之申請無需技師簽証，仍
          需以簡易水土保持計畫書申請。
        原告意旨所述之工務機關所經管之灌溉溝渠多年未予修復導致原告相臨土
          地亦遭不法侵害等云云。查原告雖於八十六年五月二十一日為申請整地及
          就衍生棄土欲尋求安全及合法之處所，急需向有關單位申請核備及尋求協
          助乙案提出陳情，經被告依水土保持法施行細則第九條之規定函轉請坪林
          鄉公所就近派員輔導辦理，惟嗣後原告尚未經任何單位核可即先行開挖整
          地，故被告依法處分並無不當。另被告機關就擅自開挖整地部份以違反水
          土保持法規定所為行政處分與司法機關就涉嫌擅自佔用他人土地審理之民
          、刑事訴訟案件，兩者之偵辦目的及構成要件均不相同，自不得執彼論此
          。
        本件原告未先擬具水土保持計畫送主管機關核可後，即擅自開挖整地，已
          違反水土保持法之規定，且依現場照片所示，原告將原本地形開挖與路面
          切齊，所開挖約五十平方公尺裸露地，該行為已改變原有之地形地貌，致
          現地已無農業使用價值，原告所訴與事實並不相符。
        理  由
按「公、私有土地之經營或使用‧‧‧該土地之經營人、使用人或所有人，為本法所
稱之水土保持義務人。」「下列地區之治理或經營、使用行為，應經調查規劃，依水
土保持技術規範實施水土保持之處理與維護‧‧‧五、於山坡地或森林區內開發建築
用地，或設置公園、墳墓、遊憩用地、運動場地或軍事訓練場、堆積土石、處理廢棄
物或其他開挖整地‧‧‧。」「第八條第一項第五款之開發、經營或使用行為，其水
土保持義務人應先擬具水土保持計畫，送請主管機開核定，如屬依法應進行環境影響
評估者，應先檢附環境影響評估審查結果一併送核，其水土保持計畫未經主管機關核
可前，各目的事業主管機關不得逕行核發開發或利用之許可。」「未依第十二條至第
十四條規定之一擬具水土保持計畫送至主管機關核定而擅自開發者，除依第三十三條
規定按次分別處罰外，主管機關應令其停工‧‧‧。」「有下列情形之一者，處新台
幣六萬元以上三十萬元以下罰鍰‧‧‧二、違反第十二條至第十四條規定之一，未先
擬具水土保持計畫或未依核定計畫實施水土保持之處理與維護者，或違反第二十三條
規定，未在規定期限內改正或實施仍不合水土保持技術規範者‧‧‧。」分別為水土
保持法第四條、第八條第一項、第十三條第一項、第二十三條第二項、第三十三條第
一項第二款所明定。查原告所有之台北縣坪林鄉○○段水柳腳小段六六地號土地，乃
坐落於台北縣坪林鄉，該鄉土地全部業經台灣省政府於八十六年劃定為水土保持法所
稱之山坡地，並經行政院核定在案，有台灣省政府八十六年十月八日八六府農水字第
一六八八六七號函、行政院八十六年七月三十一日台八十六農三０八二四號函在卷可
考。原告未先擬具水土保持計畫送水土保持主管機關核准，即擅在前揭山坡地開挖整
地與路面切齊，已改變原有地形地貌，經經濟部台北水源特定區管理委員會於八十八
年三月二十五日派員會同相關單位人員至現場勘查屬實，此亦有會勘紀錄、現場照片
等附卷可稽，原告違規事實洵堪認定，被告爰以八十八年七月八日八八北府農六字第
二四七二三二號函，予以裁處罰鍰六萬元，並限期實施全面植生覆蓋，揆諸首揭規定
，並無違誤。原告起訴意旨雖稱：（一）系爭土地屬都市計畫範圍內之土地，不適用
水土保持法之規定。（二）原告申請整地，其挖填土方在二千立方米以下，依法無需
技師簽証，被告自應核發許可。（三）有關原告涉嫌違反山坡地保育利用條例、水土
保持法之刑事責任，業蒙檢察官為不起訴處分在案，證明原告無違規情事云云。惟查
，水土保持法之立法目的，係為實施水土保持之處理與維護，以保育水土資源，函養
水源，減免災害，促進土地合理利用，增進國民福祉（參照該法第一條規定），系爭
土地既經台灣省政府劃定及行政院核定為水土保持法所稱之山坡地，即應受該法之規
範，不因其為都市計畫內或都市計畫外之土地，而有差異，均應一體適用。次查，依
水土保持法施行細則第四條第一項第七款固規定：「本法第六條所稱水土保持之處理
與維護在中央主管機關指定規模以上者，其規模如下：‧‧‧七、其他因土地開發利
用，為維護水土資源及其品質，或防治災害需實施之水土保持處理與維護：開挖整地
面積在二千平方公尺以上或挖填土石方總和在五千立方公尺以上者。」惟參照水土保
持法第六條：「水土保持之處理與維護在中央主管機關指定規模以上者，應由依法登
記執業之水土保持技師、相關專業技師或聘有上列專業技師之工程顧問機構規劃、設
計及監造。」之規定，可知開挖整地面積二千平方公尺以下或挖填土石方總和在五千
立方公尺以下者，僅無須經由依法登記執業之水土保持技師、相關專業技師或聘有上
列專業技師之工程顧問機構規劃、設計及監造而已，尚非不須擬具水土保持計畫送請
主管機關核定，即可任意開挖整地，且亦非一經申請，主管機關即必須加以核可。本
件原告既不否認僅有陳情（申請），未待被告核定，即逕行開挖整地之事實，則其違
反水土保持法第十三條第一項之規定，已無庸置疑，被告依同法第三十三條第一項第
二款之規定予以處罰，並限期改善，自無違誤。末查，被告涉嫌違反山坡地保育利用
條例之刑事案件，雖經檢察官不起訴處分在案，有台灣臺北地方法院檢察署檢察官八
十八年度偵字第一八九二二號不起訴處分書附卷可稽，惟刑事處分與行政罰之目的及
構成要件均不相同，且該不起訴處分書亦載明：「至被告（即本件原告）未先擬具水
土保持計畫，送請各該目的事業主管機關核定並監督實施，即在系爭土地上整地之行
為，所涉違反行政罰之行為，應另移請行政主管機關裁罰。」等語，是原告執上開檢
察官之不起訴處分書主張自己無違規行為，顯屬無理。至於原告舉發他人違建及溝渠
未修復而侵害其權利乙節，核與本件行政處分無關，原告不能執為免罰之依據，併此
說明。綜上所述，本件原告未先擬具水土保持計畫，擅在前述山坡地開挖整地，違反
水土保持法第十三條第一項之規定，事證明確，被告依同法第三十三條第一項第二款
之規定予以處罰及限期改善，並無違誤；訴願、再訴願決定，遞予維持，俱無不合。
原告仍執前詞指摘，聲明撤銷，核無理由，應予駁回。
據上論結，本件原告之訴為無理由，依行政訴訟法第九十八條第三項前段，判決如主
文。
中      華      民      國     九十     年      五      月    十七      日
                    臺 北 高 等 行 政 法 院  第 三  庭
                                           審 判 長 法  官  徐瑞晃
                                                    法  官  吳慧娟
                                                    法  官  李得灶
右為正本係照原本作成。
如不服本判決，應於送達後二十日內，向本院提出上訴狀並表明上訴理由，如於本判
決宣示後送達前提起上訴者，應於判決送達後二十日內補提上訴理由書（須按他造人
數附繕本）。
中      華      民      國     九十     年      五      月    十八      日
                                                    書記官  陳清容


司法院資訊處製作；財團法人民間司法改革基金會備份。
